【裁判字號】    99,台上,555
【裁判日期】    990325
【裁判案由】    清償借款等
【裁判全文】
最高法院民事判決              九十九年度台上字第五五五號
上  訴  人  甲○○
訴訟代理人  林淑娟律師
被 上訴 人  乙○○
            丙○○
上列當事人間請求清償借款等事件，上訴人對於中華民國九十八
年十一月十七日台灣高等法院第二審判決（九十八年度上字第四
三一號），提起上訴，本院判決如下：
    主  文
原判決廢棄，發回台灣高等法院。
    理  由
本件上訴人主張：被上訴人自民國八十九年十月十八日起向伊借
款，伊嗣後於九十一年十一月投資被上訴人所開設「海底玩家有
限公司」（下稱海底玩家公司）新台幣（下同）四十萬元，之後
多次資金借調達二百五十四萬四千五百六十一元，扣除四十萬元
投資款，尚欠二百一十四萬四千五百六十一元借款（下稱系爭款
項）未還，之後又借一百萬元，伊依借款返還請求權得請求被上
訴人連帶給付三百一十四萬四千五百六十一元。又兩造間另就上
開債務達成以三百三十萬元和解之合意，伊依和解契約亦得請求
被上訴人給付三百一十四萬四千五百六十一元。縱認兩造無借貸
關係，退而言之，被上訴人既已收受上開金錢，亦獲有不當得利
，及伊委任被上訴人處理事務，被上訴人應對伊負損害賠償責任
。爰依民法消費借貸、和解契約、不當得利及委任之損害賠償法
律關係之規定，求為命被上訴人應連帶給付伊三百一十四萬四千
五百六十一元本息之判決（上訴人於第一審依借貸契約及和解契
約之法律關係請求，第一審判命被上訴人各給付五十萬元本息，
駁回上訴人其餘請求，被上訴人就其敗訴部分未據上訴第二審，
已告確定，上訴人就其敗訴部分，提起上訴第二審，並於原審追
加依不當得利及委任損害賠償法律關係為請求）。
被上訴人則以：對上訴人曾匯系爭款項並不爭執，惟兩造係合作
經營海底玩家公司，系爭款項係上訴人對海底玩家公司之投資款
，尚非借款，且兩造係於起訴前磋商和解條件，惟未達成合意，
和解不成立。另伊已盡全力經營海底玩家公司，係因經濟不景氣
致生虧損，否認有不當得利及委任關係存在等語，資為抗辯。
原審維持第一審所為上訴人敗訴部分之判決，駁回其上訴及追加
之訴，係以：依上訴人於九十四年三月二十五日寄送予被上訴人
之電子郵件之附件觀之，該債務明細表就九十一年十一月二十日
匯款一百萬元、同年十二月十七日匯款五十五萬元、九十二年二
月十七日匯款五十萬元，均記載「海底玩家投資」、「海底玩家
投資(2)」、「海底玩家投資(3)」，九十二年十二月匯款三十萬元
則記載「海底玩家匯款」，苟為被上訴人向上訴人單純之借款，
上訴人自行記帳時，應無自行記載「海底玩家投資」之理。另其
餘款項之記載亦無法認定基於借貸合意而匯入或交付。又依上訴
人前對被上訴人提出詐欺等刑事告訴之告訴意旨，適足認上訴人
主觀上係基於欲與丙○○投資成立潛水公司之意思，始匯入或交
付上開款項，換言之，上訴人匯款或交付款項之時，主觀上並非
基於借貸合意，自無成立借款之可能，故上訴人主張兩造間有借
貸合意云云，顯與事實不符。另海底玩家公司係登記為「有限公
司」組織形態，其登記之負責人為乙○○，丙○○具潛水教練之
證照，被上訴人夫妻投資比例占百分之六十，上訴人投資百分之
四十，兩造係基於對潛水之興趣及夢想而合作投資海底玩家公司
，此有上訴人提出之原證五、六、七及八及被上訴人提出之被證
二、三及七電子郵件為證，兩造並對該電子郵件之形式真正不爭
執，自屬可信，而檢視上開電子郵件之內容，均足證明上訴人係
為投資海底玩家公司之目的，而匯入或交付系爭款項，因該公司
自九十一年成立後迄九十四年上訴人聲明退股時止，經營不善，
不僅無盈餘可分配予股東，反而仰賴股東不斷投入資金，致使原
為朋友關係之兩造產生爭執。另參諸被上訴人於九十三年一月間
向上訴人借款一百萬元時，約定另外計息並簽署借款合約書，苟
系爭款項為借款之性質，上訴人豈會未要求計息及簽署借款合約
書，益證系爭款項應非借款之性質甚明。另上訴人主張依和解契
約請求被上訴人連帶給付系爭款項及法定遲延利息云云，惟被上
訴人否認兩造間成立和解契約，檢視兩造就本件投資紛爭之往返
電子郵件，可知兩造雖曾磋商和解事宜，惟上訴人堅持利息需按
年息百分之六計算，拒絕被上訴人以年息百分之五計算之要求，
甚至於九十四年十一月十四日通知被上訴人時，表示先前所商談
過之條件均「歸零」。則兩造間就償債時之利率未能達成意思表
示合致，自難認兩造已成立和解契約。且上訴人於九十五年一月
一日重新提出和解方案，然被上訴人未表示同意，並未簽署和解
契約，均難認已成立和解，故上訴人主張本金三百三十萬元已同
意，雖利息有爭執，就本金部分和解仍成立云云，殊非足取。從
而，上訴人依和解契約，請求被上訴人連帶給付系爭款項及法定
遲延利息，為無理由。又上訴人另主張依民法第一百七十九條之
不當得利返還請求權云云，惟系爭款項既係上訴人為投資海底玩
家公司所匯入或交付之投資款，被上訴人受領之，即非無法律上
之原因而受有利益，與不當得利之構成要件不合，並不成立不當
得利，上訴人之主張，亦乏依據。上訴人再主張被上訴人受委任
處理海底玩家公司事務，竟逾越權限而造成上訴人之損害，依民
法第五百四十四條之規定，被上訴人亦應負損害賠償云云，惟兩
造係合作出資成立海底玩家公司，為有限公司之組織形態，則對
各股東間之出資、權利義務關係、公司之彌補虧損、分派盈餘或
清算等等，兩造間並非成立委任契約，上訴人主張亦無理由，不
予准許等詞，為其判斷之基礎。
惟查海底玩家公司係登記為「有限公司」組織形態，其登記之負
責人為乙○○，登記資本額為一百萬元，股東有乙○○，股份比
例占百分之六十，上訴人股份百分之四十，有商工登記資料查詢
系統及丙○○九十一年十一月二十日所發送之電子郵件可稽（第
一審卷第八頁、第六五頁），為原審所確認之事實。而依上訴人
所製作之該債務明細表，加總該附件中「支付」欄位之上訴人各
項匯款、代墊款為三百六十萬九千二百六十五元，再扣除「支出
」欄位上訴人記載屬於其個人消費金額計一百零六萬四千七百零
四元、投資款四十萬元後而得出之數字為二百一十四萬四千五百
六十一元。若上開金額係上訴人投資海底玩家公司之支出，則上
訴人所出資之金額遠大於其原所預定出資之金額，上訴人於九十
一年十一月二十日匯款一百萬元、同年十二月十七日匯款五十五
萬元、九十二年二月十七日匯款五十萬元，雖均記載「海底玩家
投資」、「海底玩家投資(2)」、「海底玩家投資(3)」，九十二年
十二月匯款三十萬元則記載「海底玩家匯款」，上訴人匯款之真
意為何？苟其係因投資而匯款，則另一股東即被上訴人乙○○有
無依投資比例為相對出資？苟無相對出資，則兩造是否另有其他
出資比例增減之約定？原審判決逕依上訴人前開文義之記載，遽
謂該數筆匯款係上訴人之投資款，稍嫌速斷，且有判決不備理由
之違失。又被上訴人於九十四年七月十二日所發之電子郵件（第
一審卷第五二頁原證四），已提出所謂之還款計畫，是否即為承
認其有三百三十萬元債務存在？或為附有條件之承認？得否僅因
利息之計算未能合致，即謂無拘束力？均有待事實審再予詳查勾
稽。又上訴人於原審追加部分，因與本件兩造借貸法律關係成立
與否有重要關聯，應併予廢棄發回。上訴意旨，指摘原判決不當
，求予廢棄，非無理由。
據上論結，本件上訴為有理由。依民事訴訟法第四百七十七條第
一項、第四百七十八條第二項，判決如主文。
中    華    民    國  九十九  年    三    月  二十五  日
                      最高法院民事第四庭
                          審判長法官  劉  延  村
                                法官  許  澍  林
                                法官  黃  秀  得
                                法官  許  正  順
                                法官  魏  大  喨
本件正本證明與原本無異
                                      書  記  官
中    華    民    國  九十九  年    四    月    六    日
                                                     ｍ

司法院資訊處製作；財團法人民間司法改革基金會備份。
